【裁判字號】    98,消債抗,237
【裁判日期】    990127
【裁判案由】    更生事件
【裁判全文】
臺灣臺北地方法院民事裁定           98年度消債抗字第237號
抗  告  人  甲○○
上列抗告人因消費者債務清理事件聲請更生，對於中華民國98年
7月28日本院98年度消債更字第234號裁定提起抗告，本院裁定如
下：
    主  文
抗告駁回。
抗告程序費用新臺幣壹仟元由抗告人負擔。
    理  由
一、按債務人對於金融機構因消費借貸、自用住宅借款、信用卡
    或現金卡契約而負債務，在聲請更生或清算前，應提出債權
    人清冊，以書面向最大債權金融機構請求協商債務清償方案
    並表明共同協商之意旨；自債務人提出協商請求之翌日起逾
    30日不開始協商，或自開始協商之翌日起逾90日協商不成立
    ，債務人得逕向法院聲請更生或清算，消費者債務清理條例
    （下稱消債條例）第151條第1項及第153條分別定有明文。
    揆諸消債條例第151條第1項所定之前置協商程序，其立法意
    旨係認債務人對於金融機構因前開原因所負欠債務，其法律
    關係較為單純明確，金融機構並已訂有債務協商機制，如能
    協商成立，債務人不需依本條例聲請更生或清算，使債務人
    得自主解決其債務，並可疏減法院負擔，有效分配司法資源
    ，爰就此部分採行協商前置主義；同條例第153條之立法意
    旨則係為免協商程序之延滯影響債務人清理債務，債權人如
    遲不開始協商，或債務清償方案遲未能協商成立，應許債務
    人逕向法院聲請更生或清算，以儘速清理債務，早日重建經
    濟生活。是債務人提出協商請求，倘無正當理由拒絕其能力
    得負擔之協商條件，致協商不成立，即難認其符合消債條例
    第153條之規定，而得逕向法院聲請更生。
二、抗告人之抗告意旨略以：伊前曾備妥銀行公會要求之文件，
    向最大債權銀行台新國際商業銀行股份有限公司（下稱台新
    銀行）提出前置協商，雖台新銀行前置協商不成立通知書記
    載不成立原因為「聲請人自評月還款能力（新臺幣【下同】
    ）8,000元，本行經評估後提供二階段還款月繳5,000元，但
    聲請人認為還款時間過長而無法接受此方案並要求折讓債權
    金額，但未為金融機構所接受」等語，然事實為：在前置協
    商過程中，伊以最大誠意願以每月8,000元償還，但台新銀
    行卻要求伊前5年每月需償還5,000元，第6年起每月13,000
    元，至清償完畢止之二階段還款方式，伊不知道能否如期還
    款而不敢貿然答應，致協商不成立。原裁定未全般了解清償
    內容，而率以金融機構所提還款方案未超過伊自評還款能力
    ，而認定伊難認有不能清償債務或有不能清償之虞，而駁回
    更生聲請，容有謬誤。又伊固有強固保全股份有限公司之薪
    資收入，但已遭台新銀行強制執行扣薪3分之1，所餘2萬餘
    元，扣除子女之扶養費用1萬元，依行政院主計處公告97年
    度台北市平均每人每月最低生活費用為14,152元，伊明顯未
    達最起碼之生活費用，是伊家庭4人每月生活開支，並未超
    過上開金額，且伊失業後，重新換工作致收入減收，且遭強
    制扣薪3分之1，而無法連續履行還款，亦足認伊符合消債條
    例第151條第5項但書「因不可歸責於己之事由，致履行顯有
    重大困難者，不在此限」之規定。是原裁定之理由顯屬牽強
    。並聲明：原裁定廢棄，應准許抗告人更生之聲請。
三、經查：
  (一)抗告人前於民國97年12月16日依消債條例第151條第1項規定
    ，提出前置協商申請書、債權人清冊、財產及收支狀況說明
    書、96及95年度國稅局所得清單、財產清單、勞工保險投保
    資料等向台新銀行提出前置協商，於台新銀行收到申請資料
    後，抗告人即向台新銀行表示聲請前置協商係要聲請更生程
    序，台新銀行告知需待各家銀行陳報債權後始能開始協商，
    抗告人曾告知因有萬泰商業銀行之債權已移轉至萬榮行銷顧
    問有限公司，約有395,128元非屬對金融機構之債務，故無
    法納入協商。台新銀行為促成協商，乃與各債權銀行協調，
    原按各家債權銀行陳報之數額合計為3,713,943元，各家債
    權銀行合力達成可減免債務總金額1,210,854元，約佔原總
    債務30%，已大幅超過未納入前置協商之債權金額，提供抗
    告人以減免後之債權總金額2,503,089元，並以抗告人所自
    行評估之每月還款能力8000元內，以兩階段方式簽約辦理，
    第一階段與債務人先簽約72期（6年），1~71期以每月最低
    可還款金額分期償還，未付餘額則留在最後一期。台新銀行
    將於最後一期到期前，重新審核抗告人之財務收支狀況，與
    抗告人簽訂第二階段之清償方案，以使抗告人在第一階段時
    間內，重新經濟生活後，再行增加清償金額，以期早日清償
    債務，然抗告人表示依上開債務清理方案，償還時間過長，
    無法接受，仍希望台新銀行開立協商不成立證明書，後經台
    新銀行聯絡抗告人，抗告人希望台新銀行除能減免利息、違
    約金外，尚能折讓本金金額，台新銀行予以婉拒減免任何本
    金金額，抗告人仍表示償還時間過長，希望開立協商不成立
    證明書，台新銀行遂寄發協商不成立證明書予抗告人等情，
    業經台新銀行於98年9月18日以台新總債務協商部字第09800
    011804號函覆說明甚詳（見本院卷第25至26頁）。
  (二)抗告人雖稱：在前置協商過程中，伊以最大誠意願以每月8,
    000元償還，但台新銀行卻要求伊前五年每月需償還5,000元
    ，第6年起每月13,000元，至清償完畢止之二階段還款方式
    ，伊不知道能否如期還款而不敢貿然答應，致協商不成立等
    語，然依前揭台新銀行函覆之說明，可知台新銀行所提出之
    協商方案，第1至72期每期還款金額為「每月最低可還款金
    額分期償還」（依台新銀行所出具與抗告人之前置協商不成
    立證明書之記載為二階段還款「月繳5,000元」），第73期
    以後之還款條件，則「重新審核抗告人之財務收支狀況，與
    抗告人簽訂第二階段之清償方案」，則到時候所簽訂之清償
    方案並非必然較為嚴苛，每期還款金額亦非必然增加，抗告
    人容有誤會。又消債條例所定之前置協商，並未強制全體債
    權人均應加入，倘抗告人因前置協商方案所不及之債權人行
    使權利之後，造成無法履行協商方案時，非不得請求法院開
    啟債務清理程序之機會。況抗告人於與最大債權金融機構台
    新銀行就償還方案協議時，台新銀行既與各家債權銀行合力
    達成可減免抗告人債務總金額1,210,854元，約佔原總債務
    30%，已大幅減輕抗告人之還款責任，且超過其所稱未納入
    前置協商之債權金額（395,128元）甚多，抗告人以有其他
    債務未納入前置協商而拒絕台新銀行所提協商方案，難認有
    何正當理由，自不得以協商不成立為由，逕向法院聲請更生
    。
  (三)又抗告人雖主張：伊現於強固保全股份有限公司之薪資收入
    ，已遭台新銀行強制執行扣薪3分之1，所餘2萬餘元，扣除
    子女之扶養費用1萬元，依行政院主計處公告97年度台北市
    平均每人每月最低生活費用為14,152元，伊明顯未達最起碼
    之生活費用等語。惟台新銀行既為參與協商之債權銀行，在
    抗告人與其達成協商後，即應受協商之拘束，而無另對抗告
    人強制執行之餘地，此觀諸消債條例施行細則第44條之規定
    至明，而台新銀行亦於98年12月29日以台新總債務協商部字
    第09800018130號函表示，其於債務人聲請協商之過程中，
    並無表示不同意延緩強制執行而使協商視為不成立（見本院
    卷第154頁），是債務人所為上開主張，自不足取。
  (四)抗告人雖復主張伊有消債條例第151條第5項但書「因不可歸
    責於己之事由，致履行顯有重大困難者，不在此限」之情形
    云云。惟查該條項係規定「債務人與金融機構協商成立者，
    不得聲請更生或清算。但因不可歸責於己之事由，致履行顯
    有重大困難者，不在此限。」，抗告人既未與最大債權金融
    機構協商成立，自無該條項但書之適用，併此敘明。
  (五)綜上所述，抗告人於與最大債權金融機構台新銀行協議時，
    顯無不能負擔台新銀行所提出每月清償5,000元之協商方案
    ，竟因要求更優惠之協商方案而致協商不成立，自難認有何
    正當理由，揆諸首揭說明，尚不得逕依消債條例第153條之
    規定向法院聲請更生。從而，原審裁定駁回抗告人所為更生
    之聲請，要無違誤，抗告意旨指摘原裁定不當，聲明廢棄，
    為無理由，應予駁回。
據上論結，本件抗告為無理由，依消費者債務清理條例第15條，
民事訴訟法第495條之1第1項、第449條第1項、第95條、第78條
，裁定如主文。
中    華    民    國    99    年    1   月     27     日
                  民事第一庭審判長法  官  許紋華
                                  法  官  賴秀蘭
                                  法  官  林春鈴
以上正本係照原本作成。
本裁定不得再抗告。
中    華    民    國    99    年    1   月     27     日
                                書記官  潘惠敏

司法院資訊處製作；財團法人民間司法改革基金會備份。
